臺北高等行政法院判決　　　　　　　　　　　　　　　九十年度訴字第四二四二號
　　　　　　　　　　　　　　　.
　　原　　　告　甲○○
　　被　　　告　財政部台北市國稅局
　　代　表　人　張盛和（局長）
　　訴訟代理人　乙○○
　　　　　　　　丙○○
右當事人間因綜合所得稅事件，原告不服財政部中華民國九十年四月六日台財訴字第
○九○一三五一五五八號訴願決定，提起行政訴訟。本院判決如左：
　　主  文
原告之訴駁回。
訴訟費用由原告負擔。
　　事  實
一、事實概要：
    原告民國（下同）八十七年度綜合所得稅結算申報，列報扶養其他親屬林奕豪、
    林彥豪、林俊豪、黃祺豊、黃惠靖及黃量謙等六人，免稅額計新台幣（下同）四
    三二、○○○元，被告原核定以該六人並非其子女，且未與原告同居一戶，乃剔
    除該六人之免稅額，核定原告綜合所得總額為一、四九○、四八一元，淨額為八
    三三、五四四元。原告不服，申經被告復查結果，未獲變更，提起訴願，經遭駁
    回，遂向本院提起行政訴訟。
二、兩造聲明：
　(一)原告聲明求為判決：
    1.訴願決定及原處分關於否准原告列報扶養林奕豪等六人部分撤銷。
    2.訴訟費用由被告負擔。
　(二)被告聲明求為判決：
    原告之訴駁回，訴訟費用由原告負擔。
三、兩造之爭點：
    原告八十七年度綜合所得稅結算申報，列報扶養其他親屬林奕豪、林彥豪、林俊
    豪、黃祺豊、黃惠靖及黃量謙等六人，非原告之家屬，亦非以永久共同生活為目
    的與原告同居一家，原告能否列報其為扶養之其他親屬，抵減其所得稅。
　(一)原告主張之理由：
    1.原告世居彰化縣福興鄉，早年家境貧困，由於考取鐵路局，因工作關係必須移
      居台北，二十幾年來兩地奔波，兄弟姊妹早年多中斷學業，四處謀生，雖各有
      嫁娶，然仍由原告接繼撫養。八十七年原告因轉調新職，年收入稍有增加，申
      報綜合所得稅時將共同生活戶之姪子及姪女六人列入申報，惟遭被告予以剔除
      ，訴願決定並予駁回。
    2.依國稅局申報書說明第三條第四款所述：納稅義務人其他親屬或家屬（如伯、
      姪、孫、甥、舅等），合於民法第一千一百十四條第四款（家長家屬相互間）
      及第一千一百二十三條第三項（雖非親屬而以永久共同生活為目的同居一家者
      ，視為家屬。）之規定，未滿二十歲或滿六十歲以上無謀生能力，確係受納稅
      義務人扶養者，得視為納稅義務人本人及配偶申報扶養的親屬，惟應提出下列
      有關證明文件：
      (1)納稅義務人與其他親屬或家屬有家長家屬關係而同居一戶者：戶口名簿影本
        或身分證影本或其他適當證明文件。
      (2)非同戶籍惟以永久共同生活為目的而同居一家者：村里長證明、受扶養者或
        其監護人證明確受納稅義務人扶養之切結書或其他適當證明文件。
    3.然而，被告於原告完整提供上開文件後，未做實際調查，逕以「匯款證明係基
      於情誼之饋贈性質」「村里長證明等為形式之切結書」為由予以駁回，請判決
      如原告訴之聲明云云。
　(二)被告主張之理由：
    1.按「前三條規定計得之個人綜合所得總額，減除左列免稅額及扣除額後之餘額
      ，為個人綜合所得淨額：一、免稅額：納稅義務人按規定減除其本人、配偶及
      合於左列規定扶養親屬之免稅額。．．．(四)納稅義務人其他親屬或家屬，合於
      民法第一千一百十四條第四款及第一千一百二十三條第三項之規定，未滿二十
      歲或滿六十歲以上無謀生能力，確係受納稅義務人扶養者。．．．」為行為時
      所得稅法第十七條第一項第一款第四目所明定。另「左列親屬互負扶養之義務
      ：．．．四、家長家屬相互間。」「家置家長。同家之人除家長外，均為家屬
      。雖非親屬而以之永久共同生活為目的同居一家者，視為家屬。」為民法第一
      千一百十四條第四款及第一千一百二十三條所明定。又八十七年度綜合所得稅
      免稅額，每人全年七萬二千元，亦經財政部八十六年十二月十一日台財稅第八
      六一九二七四四四一號函發布在案，復按「自申報八十五年度綜合所得稅起，
      納稅義務人申報扶養符合所得稅法第十七條第一項第一款第四目規定之其他親
      屬或家屬，應提出左列有關之證明文件，據以減除免稅額：(一)家長家屬關係而
      同居一戶者：如戶口名簿或身分證影本或其他適當證明文件。」為財政部八十
      六年二月二十日台財稅第八六一八八五一一九號函所明釋。
    2.本件原告八十七年度綜合所得稅結算申報，列報扶養其他親屬林奕豪、林彥豪
      、林俊豪、黃祺豊、黃惠靖及黃量謙等六人免稅額計四三二、○○○元，被告
      原核定以渠等六人並未與原告同居一戶，乃剔除該等六人之免稅額，核定其綜
      合所得總額為一、四九○、四八一元，淨額為八三三、五四四元。
    3.經查原告申報扶養之林奕豪、林彥豪、林俊豪與其父母林正雄、黃秀月同一戶
      籍，黃祺豊、黃惠靖及黃量謙在父母黃瑞添、葉梨卿之戶籍內，而均與原告之
      設籍有別，此有各受扶養人之戶口名簿影本等資料附案可稽，顯見該六人皆屬
      與其父母共同生活，難認原告與該六人有以永久共同生活為目的而同居之事實
      ，亦即原告與該申報受扶養人彼此間非家長家屬關係，不符合民法第一千一百
      十四條第四款及同法第一千一百二十三條第三項之規定，是原告縱有提示資金
      之匯款證明，亦屬基於情誼之饋贈性質，而與基於盡法定扶養義務而為之扶養
      事實各異，其既未具同居一家之家長家屬關係，則其扶養事實與否即非所論，
      尚難僅以形式之切結書，認定該六人為原告之家屬並有受其扶養之事實，而作
      為列報免稅額之依據。原核定未予認列，並無不合，復查決定予以維持，財政
      部訴願決定亦持相同見解，亦無違誤。
    4.據上論述，本件原處分及所為訴願決定均無違誤，請判決如被告答辯之聲明等
      語。
　　理  由
一、本件原告八十七年度綜合所得稅結算申報，列報扶養其他親屬林奕豪、林彥豪、
    林俊豪、黃祺豊、黃惠靖及黃量謙等六人免稅額計四三二、○○○元，被告初查
    以該六人並非原告之子女且未與原告同居一戶，乃剔除該六人之免稅額，核定原
    告綜合所得總額為一、四九○、四八一元，淨額為八三三、五四四元。
二、原告不服略謂，原告世居彰化縣福興鄉，因工作關係必須移居台北，二十幾年來
    兩地奔波，兄弟姊妹早年多中斷學業，四處謀生，雖各有嫁娶，然仍由原告接繼
    撫養。八十七年原告因轉調新職，年收入稍有增加，申報綜合所得稅時將共同生
    活戶之姪子及姪女六人列入申報，惟遭被告予以剔除，被告於原告完整提供證明
    文件後，未做實際調查，逕以「匯款證明係基於情誼之饋贈性質」「村里長證明
    等為形式之切結書」為由予以駁回，請判決如訴之聲明云云。
三、按納稅義務人其他親屬或家屬，合於民法第一千一百十四條第四款及第一千一百
    二十三條第三項之規定，未滿二十歲或滿六十歲以上無謀生能力，確係受納稅義
    務人扶養者，得為減除所得稅之免稅額，為行為時所得稅法第十七條第一項第一
    款第四目所明定。而民法第一千一百十四條第四款所列之「家長家屬相互間」互
    負扶養義務者，依同法第一千一百二十二條及第一千一百二十三條規定必須係以
    永久共同生活為目的而同居之親屬團體，或雖非親屬，而以永久共同生活為目的
    而同居一家者，始足當之。本件原告住居台北市○○區○○街十六巷九號四樓，
    此有原告之戶籍謄本附在原處分卷可證，而原告申報扶養之林奕豪、林彥豪、林
    俊豪係原告之妹黃秀月之子，現與其父母林正雄、黃秀月同住住彰化縣福興鄉○
    ○村○○路○段七九七巷十七號，其中林奕豪現就讀彰化縣福興鄉福興國中。另
    林彥豪、林俊豪現就讀彰化縣福興鄉洛津國小。而黃祺豊、黃惠靖及黃量謙係原
    告之兄黃瑞添之子，與其父母黃瑞添、葉梨卿同住彰化縣福興鄉○○村○○路六
    巷四號，其中黃祺豊現就讀於彰化縣鹿港高中，黃惠靖、黃量謙現就讀彰化縣福
    興鄉福興國中，此有各受扶養人之戶口名簿影本等資料及原告所寫之各受扶養人
    現就讀學校資料附案可稽，顯見該六人皆屬與其父母共同生活，難認原告與該六
    人有以永久共同生活為目的而同居之事實，亦即原告與該申報受扶養人彼此間非
    家長家屬關係，不符合民法第一千一百十四條第四款及同法第一千一百二十三條
    第三項之規定，是原告縱有提示資金之匯款證明，亦屬基於情誼之饋贈性質，而
    與基於盡法定扶養義務而為之扶養事實各異，原告與其填報之上開六位扶養義務
    人間，既未具同居一家之家長家屬關係，則其扶養事實與否即非所論，尚難僅以
    形式之切結書，認定該六人為原告之家屬並有受其扶養之事實，而作為列報免稅
    額之依據。是原核定未予認列，並無不合，訴願決定予以維持，亦稱妥適。原告
    徒執前詞，訴請撤銷，為無理由，應予駁回。
據上論結，本件原告之訴為無理由，爰依行政訴訟法第九十八條第三項前段，判決如
主文。
中　　華　　民　　國　　九十一　　　年　　　六　　　　月　　二十五　　　日
                            臺 北 高 等 行 政 法 院   第 七 庭
                                           審 判 長 法  官　鄭小康
                                                    法  官　黃秋鴻
                                                    法  官　林金本
右為正本係照原本作成。
如不服本判決，應於送達後二十日內，向本院提出上訴狀並表明上訴理由，如於本判
決宣示後送達前提起上訴者，應於判決送達後二十日內補提上訴理由書（須按他造人
數附繕本）。
中　　華　　民　　國　　　九十一　　年　　　六　　　　月　　二十七　　　日
            　　　    　                            書記官  簡信滇
